【裁判字號】    97,訴,324
【裁判日期】    970819
【裁判案由】    土地徵收
【裁判全文】
高雄高等行政法院判決
                                       97年度訴字第324號
                              .
原      告  甲○○
被      告  內政部
代  表  人  乙○○部長
訴訟代理人  丁○○
            丙○○
上列當事人間土地徵收事件，原告不服行政院中華民國97年3月
13日院台訴字第0970082681號訴願決定，提起行政訴訟，本院判
決如下：
    主  文
原告之訴駁回。
訴訟費用由原告負擔。
    事實及理由
一、程序事項︰
    本件被告代表人原為李逸洋部長，於本院審理中變更為乙○
    ○部長，並聲明承受訴訟，核無不合，應予准許。
二、事實概要︰
    緣雲林縣政府為辦理雲林縣麥寮鄉豐安國民小學(下稱豐安
    國小)校地工程(下稱系爭工程)，檢具徵收土地計畫書及圖
    等，報經內政部96年2月2日台內地字第0960022734號函核准
    徵收雲林縣麥寮鄉○○段809地號等2筆土地，交由雲林縣政
    府以96年3月27日府地權字第09607010681號公告，公告期間
    自民國96年4月3日起至96年5月3日止。原告以其殘餘之雲林
    縣麥寮鄉○○段809地號土地(下稱系爭土地)，面積狹小、
    形勢不整，不能為相當之使用云云，於96年5月15日向雲林
    縣政府申請一併徵收。案經雲林縣政府會同相關單位現場勘
    查結果，以系爭殘餘土地面積並非過小，亦非形勢不整，徵
    收前即供道路使用，非因徵收造成，不符土地徵收條例第8
    條規定一併徵收之要件，報經內政部96年9月21日台內地字
    第0960149632號函同意不予一併徵收後，乃以96年9月21日
    府地權字第0960104112號函復原告。原告不服，提起訴願，
    經遭決定駁回，遂提起本件行政訴訟。
三、本件原告主張︰原告所有坐落雲林縣麥寮鄉○○段809地號
    土地，原本面積0.080077公頃，因雲林縣政府要辦理雲林縣
    麥寮鄉豐安國小系爭工程而徵收該筆土地，即徵收地號為豐
    安段809-1地號，徵收面積0.046091公頃，殘存系爭土地面
    積0.033986公頃，而殘存之土地多年來都是做為豐安國小學
    生家長接送學童之用，並非是既成道路，因此原告希望爭取
    將系爭土地申請一併徵收為學校之正式道路用地，以利能將
    此土地拓寬，更方便學生家長之接送及更為安全。又未徵收
    前，原告尚有0.046091公頃之土地能使用，徵收後，只剩0.
    033986公頃且為道路使用，不能興建房屋，無法出售，空有
    所有權卻無法運用，因此希望能一併徵收等情。並聲明求為
    判決撤銷訴願決定及原處分，並請求被告應作成一併徵收系
    爭土地面積339.86平方公尺之行政處分。
四、被告則以︰按徵收土地之殘餘部分面積過小或形勢不整，致
    不能為相當之使用者，所有權人得於徵收公告之日起1年內
    向該管直轄市或縣(市)主管機關申請一併徵收，為土地徵收
    條例第8條第1項第1款所明定。本件原告申請一併徵收之系
    爭土地，面積0.033986公頃，並非過小，形勢亦非不整，徵
    收前即為道路使用，非因本件徵收所致。不符合土地徵收條
    例第8條第1項之規定，被告同意雲林縣政府所擬意見，不予
    一併徵收，揆諸上開規定，並無不合等語，資為抗辯。並聲
    明求為判決駁回原告之訴。
五、上開第二項所載之事實，已經兩造分別陳述在卷，並有被告
    96年2月2日台內地字第0960022734號函、96年9月21日台內
    地字第0960149632號函、雲林縣政府96年8月16日府地權字
    第0960702555號公告、96年9月21日府地權字第0960104112
    號函、原告96年5月15日申請書等附於訴願卷及原處分卷可
    稽，洵堪信實。而原告提起本件訴訟，無非係以：原告所有
    坐落雲林縣麥寮鄉○○段809地號土地，原本面積0.080077
    公頃，因雲林縣政府要辦理雲林縣麥寮鄉豐安國小校地系爭
    工程而徵收該筆土地，殘存系爭土地面積0.033986公頃，並
    非是既成道路，因此原告申請將系爭土地一併徵收為學校之
    正式道路用地，以利能將此土地拓寬，更方便學生家長之接
    送及更為安全，又徵收後，原告只剩0.033986公頃且為道路
    使用，不能興建房屋，無法出售，空有所有權卻無法運用云
    云，資為爭執。經查：
（一）按「有下列各款情形之一者，所有權人得於徵收公告之日
      起1年內向該管直轄市或縣（市）主管機關申請一併徵收
      ，逾期不予受理：1、徵收土地之殘餘部分面積過小或形
      勢不整，致不能為相當之使用者。」土地徵收條例第8條
      第1項第1款定有明文。次按「所稱『殘餘土地面積過小』
      究何所指問題，．．．宜由被徵收土地之所有權人自行裁
      量，於提出要求一併徵收之權利時，就其實際狀況予以衡
      情處理為妥。」「．．．『徵收土地之殘餘部分，面積過
      小或形勢不整，致不能為相當之使用時，所有權人．．．
      向市、縣地政機關要求一併徵收之。』其立法精神係基於
      保障被徵收土地所有權人之請求權而設，該法條所稱『不
      能為相當之使用』，由市、縣地政機關會同需地機關及相
      關單位實地勘查，依事實認定之，．．．。」分經被告68
      年10月9日台內地字第30274號及87年8月25日（87）台內
      地字第8796289號函釋在案。上揭函釋為主管機關就其執
      掌公務所為職務上之解釋，既屬有關徵收土地殘餘部分是
      否符合一併徵收要件，即土地實際狀況認定之執行事項，
      無違上開法律相關規定，本院自得予以援用。是直轄市或
      縣（市）主管機關於受理一併徵收之申請時，應會同需地
      機關及相關單位實地勘查，而以勘查結果作為事實認定之
      依據，並非謂土地所有權人得就事實上之殘餘土地是否符
      合法定要件自行裁量之。
（二）又按徵收土地之殘餘部分面積過小或形勢不整，致不能為
      相當之使用者，土地所有權人雖可依土地徵收條例第8條
      第1項第1款規定，於徵收公告之日起1年內向該管直轄市
      或縣（市）主管機關申請一併徵收。然該條所稱「殘餘部
      分面積過小」，法律雖乏明確規定，但考諸該條立法精神
      ，係基於保障被徵收土地所有權人之請求權而設，因土地
      徵收為國家行使公權力，以強制手段取得私有土地，其徵
      收範圍依土地法第208條但書規定，應以其事業所必需者
      為限；故土地一旦遭到徵收，其殘餘部分往往難以作經濟
      有效之使用，造成所有權人之不便，乃賦予其得要求一併
      徵收之權利。故土地經徵收後，其殘餘部分面積是否過小
      ，參酌上開函釋意旨，自應就其實際狀況予以衡情處理。
      又所謂「不能為相當之使用」乃為一不確定法律概念，是
      地方政府於行使此一職權作成具體決定時，應享有判斷餘
      地，政府各機關原則上應予尊重。蓋土地徵收事件，往往
      係由需地機關基於興辦公共事業或實施國家重要經濟政策
      ，配合各地方土地使用之現況，經由法定程序，並參酌熟
      諳土地事務之專業人員提出之意見，衡酌公共利益及人民
      私權之維護，慎重行事以為決策，是地方政府於行使上開
      判斷餘地之結果，倘未有恣意之情形，本院自應予以尊重
      。經查，本件系爭土地經雲林縣政府會同原告、需地機關
      及相關單位實地勘查後認定「．．．經查，該筆土地編定
      為鄉村區乙種建築用地，面積0.033986公頃，從地籍圖上
      觀之，其圖形(地界)並非形勢不整，另就以建築用地而言
      ，面積亦無過小，至於現場主要為供道路使用，係於本徵
      收前即已存在之情形，非因徵收造成申請人無法使用，故
      不符合一併徵收之要件，將由本府依規定報請內政部核定
      後，再將處理結果函復申請人。」而系爭土地之現場照片
      及地籍圖亦顯示系爭土地未因被告徵收行為而有面積過小
      且形勢不整之情形，此有雲林縣政府96年8月16日府地權
      字第0960702555號函、原告申請一併徵收系爭土地案96
      年7月10日勘查紀錄及其所附系爭土地現場照片及地籍圖
      分別附於原處分卷足稽。足見原告所有系爭土地，面積並
      非過小，形勢亦非不整，且主要為供道路使用，係於本徵
      收前即已存在之情形，非因被告之徵收行為致造成原告無
      法使用，故不符合首揭土地徵收條例第8條第1項第1款土
      地所有權人得申請一併徵收之規定。則被告依首揭68年10
      月9日台內地字第30274號及87年8月25日（87）台內地字
      第8796289號函釋意旨，與雲林縣政府會同原告、需地機
      關及相關單位於96年7月10日實地勘查紀錄，否准原告一
      併徵收之申請，自無違誤。是原告前述主張，自不足為採
      。
六、綜上所述，原告之主張，並無可採。被告就原告申請一併徵
    收系爭土地予以否准，並無違誤。訴願決定遞予維持，亦無
    不合。原告提起本件訴訟，求為撤銷訴願決定及原處分，並
    請求被告應就原告所有系爭土地，作成核准一併徵收之行政
    處分，均無理由，應予駁回。
七、據上論結，本件原告之訴為無理由，爰依行政訴訟法第98條
    第1項前段，判決如主文。
中    華    民    國    97    年    8     月    19    日
            高雄高等行政法院第一庭
                        審判長法官  呂  佳  徵
                              法官  蘇  秋  津
                              法官  林  勇  奮
以上正本係照原本作成。
如不服本判決，應於判決送達後20日內向本院提出上訴書狀，其
未表明上訴理由者，應於提起上訴後20日內向本院提出上訴理由
書（須按對造人數附繕本）；如於本判決宣示或公告後送達前提
起上訴者，應於判決送達後20日內補提上訴理由書（須附繕本）
。未表明上訴理由者，逕以裁定駁回。
中    華    民    國    97    年     8    月   19     日
                            書記官  黃  玉  幸


司法院資訊處製作；財團法人民間司法改革基金會備份。
